臺灣高等法院花蓮分院民事判決　　　　　94年度上易字第55號
上　訴　人　乙○○
被　上訴人　甲○○
　　　　　　　　　　　　弄45號
　　　　　　丙○○○
上列當事人間請求損害賠償事件，上訴人對於中華民國94年 9月
23日臺灣臺東地方法院94年度訴字第 115號第一審判決提起上訴
，本院判決如下：
    主  文
原判決廢棄，發回臺灣臺東地方法院。
    事實及理由
一、本件上訴人在原審起訴主張：被上訴人等明知以「刮刮樂詐
    財」或「簡訊詐財」等手法詐財之不法詐騙集團，經常誘使
    被害人將被騙款項匯入其所使用之人頭帳戶，以掩飾其常業
    詐欺之犯罪所得，並藉此逃避檢警人員之追緝，且預見向其
    收取存摺之人，有可能以其帳戶作為此類詐財或恐嚇取財之
    不法所用。竟仍基於幫助他人犯罪之不確定故意，分別於民
    國（下同）93年 3月間由被上訴人甲○○將其於中國信託商
    業銀行以自己名義所開立 000000000000000號、被上訴人丙
    ○○○將其於彰化銀行以自己名義所開立00000000000000號
    帳戶之存摺、提款卡、密碼單等物，交付與真實姓名、年籍
    均不詳之男子。而前揭不詳人士取得被上訴人等所交付之上
    開文件資料後，即與其所屬詐騙集團成員共同意圖為自己不
    法之所有，於同年月19日起以電話向上訴人詐稱如捐贈新臺
    幣（下同）38,000元予長春養護中心，即可獲得縱橫科技股
    份有限公司之股票1000股；致上訴人陷於錯誤，而依前揭詐
    騙集團成員之指示，由自己或委託訴外人張吉祥，先後於同
    月19、22、23、24日自中國農民銀行臺東分行，分次以自己
    之意思移轉金錢所有權，並匯款350,000元、350,000元、20
    0,000元、160,000元及 140,000元入被上訴人等之前開帳戶
    內，致侵害上訴人之金錢所有權，使上訴人受有 1,200,000
    元之損害。按造意人及幫助人視為共同行為人，本件被上訴
    人既有如前述以幫助之故意提供其所有帳戶存摺、提款卡及
    密碼單等物，幫助前開不詳人士暨其所屬詐騙集團成員共同
    向上訴人詐得財物；且被上訴人等對於前揭加害行為之完成
    ，於法律評價上亦有行為之參與，故被上訴人等亦視為與詐
    騙集團成員之共同侵權行為人，對上訴人所受上開金錢所有
    權之損害，自應負連帶賠償之責任。爰依民法第184條第1項
    前段、第 185條之法律關係起訴，並聲明：(一)被上訴人應
    連帶賠償上訴人系爭金額，及自民國93年 3月24日起至清償
    日為止，按週年利率百分之 5計算之利息；(二)願供擔保，
    請准宣告假執行。經原審駁回其請求後提起上訴，上訴意旨
    略以：被上訴人等既以提供帳戶等方法，幫助詐騙集團利用
    詐欺手段對上訴人騙取金錢，即係被上訴人故意對確定之上
    訴人所為之侵害，上訴人所受金錢之不能使用，即對所有物
    之利用受有損害；而屬所有權之權利受有損害，依民法第18
    4條第1項前段規定，被上訴人應負賠償之責。縱認被告所受
    損害係屬所謂純粹財產上損失，然最高法院就非法侵害上訴
    人之金錢，此項純粹財產上利益之侵害，一向認為與民法第
    184條第1項前段規定「不法侵害他人之權利」要件相符。另
    以詐欺之方法騙取他人之金錢，不特行為人主觀上乃屬故意
    之情形，即其欺瞞之方法客觀上亦與善良風俗有悖，自合於
    民法第184條第1項後段所規定之加害事由等語。而聲明請求
    廢棄原判決，並判准如原起訴聲明所示。
二、被上訴人甲○○謂：其願與上訴人洽商等語；被上訴人丙○
    ○○則以：其因家貧，方將前揭所開立之帳戶出售予不明之
    人士，為前揭人士作為詐財之工具，但並無任何犯罪所得；
    且上訴人係智力成熟之成年人，因貪念始遭受詐騙，故對系
    爭金額損害之發生與擴大，與有過失等語置辯。並均聲明：
    （一）請求判決駁回上訴人之訴及假執行之聲請；（二）若
    受不利之判決，願供擔保請准宣告免為假執行。
三、按第一審之訴訟程序有重大之瑕疵者，第二審法院得廢棄原
    判決，而將該事件發回原法院，但以因維持審級制度認為必
    要時為限；民事訴訟法第451條第1項定有明文。又「審判長
    應向當事人發問或曉諭，令其為事實上及法律上陳述，聲明
    證據或為其他必要之聲明及陳述，其所聲明或陳述有不明瞭
    或不完足者，應令其敘明或補充之。依原告之聲明及事實上
    之陳述，得主張數項法律關係，而其主張不明瞭或不完足者
    ，審判長應曉諭其敘明或補充之」，亦為同法第199條第2項
    、第199條之1第 1項明文所定；其修正要點與立法理由更謂
    ：「擴大闡明權範圍、防止突襲性裁判」、「適用法律固屬
    法官之職責，惟當事人主張之事實，究應適用何種法律，往
    往影響裁判之結果。為防止法官未經闡明而逕行適用法律，
    致對當事人產生突襲性裁判，明訂除令當事人就事實為適當
    之陳述及辯論外，亦應令其就法律觀點為必要之陳述及作適
    當完全之辯論。又為使當事人得以衡量其實體利益及程序利
    益，妥適進行訴訟，並擴大訴訟制度解決紛爭之功能，增訂
    依原告之聲明及事實上之陳述，於實體法上得主張數項法律
    關係，而原告究係主張何項法律關係不明瞭，或得主張之法
    律關係未為主張時，審判長應曉諭原告敘明或補充。被告如
    主張有消滅或妨礙原告請求之事由，究為防禦方法或提起反
    訴有疑義時，審判長亦應適時行使闡明權之規定」。經查：
（一）本件上訴人在原審雖僅表明其請求權基礎為第184條第1項
      前段，惟觀其事實上之陳述，係以被上訴人之共同侵權行
      為為基礎事實。依前開說明，法院自應就該事實所有得主
      張之法律關係曉諭上訴人敘明或補充，以保障雙方當事人
      程序利益，並賦予上訴人充足之程序保障，以契合民事訴
      訟法擴大紛爭解決之修法方向。
（二）原審法院審判長僅向上訴人闡明：「所侵害的權利是否確
      係金錢所有權或尚有其他之權利？」等語，然上訴人所受
      侵害究為金錢所有權或純粹經濟上利益，雖攸關法條適用
      ，但仍係本於同一侵權行為事實，自應由法院就其間差異
      及得主張之請求權基礎詳予曉諭上訴人，並賦予上訴人變
      更或併同主張之機會，始為合法。原審法院審判長未依前
      揭法律規定為充分闡明，致上訴人未及於原審提出民法第
      184條第1項後段法律關係之攻擊防禦方法，其審級利益未
      受保障，自屬訴訟程序之重大瑕疵。
（三）上訴人上訴理由雖未及此，然原判決既有前開瑕疵，自應
      將原判決廢棄；且為維持當事人審級利益，有發回原審法
      院更為妥適裁判之必要。又當事人經本院通知，均未到庭
      陳述同意由第二審法院就該事件為裁判，爰不經言詞辯論
      判決如主文所示。
據上論結，本件上訴為有理由，應依民事訴訟法第451條第1項、
第453條，判決如主文。
中　　華　　民　　國　　94　　年　　12　　月　　19　　日
                        審判長法  官  吳鴻章
                              法  官  王紋瑩
                              法  官  林德盛
以上正本係照原本作成。
本件不得上訴。
                              書記官  劉夢蕾
中　　華　　民　　國　　94　　年　　12　　月　　19　　日
